【裁判字號】    97,簡上,199
【裁判日期】    971209
【裁判案由】    侵權行為損害賠償
【裁判全文】
臺灣板橋地方法院民事判決             97年度簡上字第199號
上  訴  人
即被上訴人  甲○○
被  上訴人
即  上訴人  乙○○
上列當事人間請求侵權行為損害賠償事件，兩造對於中華民國97
年6 月27日本院97年度板簡字第1472號第一審簡易判決各自提起
上訴，經本院管轄簡易訴訟第二審之合議庭於97年11月25日言詞
辯論終結，判決如下：
    主  文
兩造上訴均駁回。
第二審訴訟費用由兩造各自負擔。
    事  實
一、被上訴人即上訴人乙○○（下稱乙○○）起訴主張：伊與上
    訴人即被上訴人甲○○（下稱甲○○）係兄弟關係，屬於家
    庭暴力防治法第3 條第4 款之家庭成員關係，二人於民國95
    年2 月23日下午至臺灣板橋地方法院檢察署開庭離去後，甲○○竟基於傷害人之身體之犯意，於同日16時35分許，在臺
    北縣土城市○○路與青雲路口，徒手毆打伊，致伊受有頭部
    外傷、上唇挫傷淺裂傷之傷害，案經臺灣板橋地方法院檢察
    署聲請簡易判決處刑書在案。爰依民法第195 條第1 項規定
    侵權行為之法律關係，請求甲○○賠償下列金額：(1)醫療費
    用：新台幣（下同）1,750 元；(2)精神損害賠償金10萬元。
    求為判決甲○○應給付共計10萬1,750 元，及自起訴狀繕本
    送達翌日（即96年10月23日）起至清償日止，按週年利率百
    分之5 計算之遲延利息。甲○○對於乙○○受有前開傷害及
    支出有關醫療費用部分固不爭執，惟辯稱：當時係乙○○先
    動手毆打伊，伊始基於正當防衛而出手，伊當時亦受有傷害
    等語，求為判決駁回乙○○之起訴。並反訴主張：兩造於前
    開肢體衝突中，伊遭乙○○打倒在地後又用腳猛烈踹踢，造
    成伊受傷且胸部不舒服，無食慾、發冷，以感冒治療2 週無
    效，竟致昏迷，至榮民總醫院診斷肝膿瘍，住院28天始克痊
    癒，爰依民法第195 條第1 項規定，求為乙○○應賠償精神
    慰撫金10萬元之判決。
    乙○○對甲○○之反訴則以：事發當時是甲○○偷襲伊，伊
    並未還手，甲○○自不得請求任何損害賠償等語資為抗辯，
    並求為判決駁回甲○○之反訴。
二、原判決認兩造於上開時地互有傷害行為造成對方受傷而有損
    害，依侵權行為之法律關係，命甲○○給付醫療費用1,750
    元及精神慰撫金2 萬5,000 元，合計2萬6,750元及自96年10
    月23日起至清償日止，按週年利率百分之5 計算之遲延利息
    ，駁回乙○○其餘之請求；並命乙○○給付精神慰撫金1 萬
    元，駁回甲○○其餘之反訴請求。
    甲○○提起上訴，就本訴部分聲明：
    (一)原判決不利於甲○○部分廢棄。
    (二)上開廢棄部分駁回乙○○在第一審之請求。
    (三)第一審、第二審訴訟費用由乙○○負擔。
    就反訴部分聲明：
    (一)原判決不利於甲○○部分廢棄。
    (二)上開廢棄部分乙○○應再給付甲○○9 萬元及自97年6 月
      26日起至清償日止，按週年利率百分之5 計算之遲延利息
      。
    (三)第一審、第二審訴訟費用由乙○○負擔。
    乙○○對甲○○上訴之答辯聲明：上訴駁回。
    並就原審敗訴部分提起上訴，本訴部分聲明：
    (一)原判決不利於乙○○部分廢棄。
    (二)上開廢棄部分甲○○應再給付7 萬5,000 元及自96年10
      月23日起至清償日止按年息百分之五計算之利息。
    (三)第一審、第二審訴訟費用由甲○○負擔。
    反訴部分聲明：
    (一)原判決不利於乙○○部分廢棄。
    (二)上開廢棄部分駁回甲○○在第一審之請求。
    (三)第一審、第二審訴訟費用由甲○○負擔。
    甲○○對於乙○○上訴之答辯聲明：上訴駁回。
三、乙○○主張：甲○○於95年2 月23日下午16時35分許，基於
    傷害人之身體之犯意，在臺北縣土城市○○路與青雲路口，
    徒手毆打伊，致伊受有頭部外傷、上唇挫傷淺裂傷之傷害等
    情，有乙○○提出之亞東紀念醫院甲種診斷證明書、亞東紀
    念醫院醫療費用收據等影本在卷可證，並經證人丙○○於本
    院審理時具結證述明確，且甲○○於前開時地因故意造成乙○○受有頭部外傷、上唇挫傷淺裂傷之傷害，其所涉傷害罪
    嫌部分，經乙○○訴由臺灣板橋地方法院檢察署檢察官聲請
    簡易判決處刑，業經本院於96年8 月31日以95年度簡字第79
    41號刑事判決判處拘役50日，再經本院合議庭於97年2 月4
    日以96年度簡上字第898 刑事判決上訴駁回確定在案，有臺
    灣板橋地方法院檢察署檢察官聲請簡易判決處刑書、本院前
    開刑事判決書各1 件及各偵、審卷宗影本在卷可稽。甲○○
    對於乙○○主張於上開時地受有前揭傷害等情，並不爭執，
    自堪信乙○○此部分之主張為真正。
四、甲○○主張：兩造於前開肢體衝突中，乙○○有毆打伊，致
    伊受有身體之傷害等情，雖乙○○否認有傷害甲○○之侵權
    行為，辯稱：事發當時是甲○○偷襲伊，伊從頭到尾根本無
    從起身，也並未還手云云。惟查，甲○○之前開主張，業據
    其於本院上開刑事案件審理中提出台北縣立醫院驗傷診斷證
    明書1 件附於該刑事案卷內可稽，該驗傷診斷證明書係甲○○於上開事件發生後即前往醫院驗傷，且其所載甲○○受有
    臉部紅腫2 1 公分、下唇擦傷2 1 公分、左右膝蓋各擦
    傷84公分及2 4 公分、右手擦傷2 1 公分，核與甲○○所述兩造有肢體衝突之情節尚屬相符；又查證人即當時前
    往現場處理之本院法警邱義翔，亦已於甲○○被訴傷害之刑
    事案件審理中到庭具結證稱：伊當時是值大門門警，當天有
    路過民眾跑過來跟伊說在上開地點有人在打架，伊過去後就
    看到有兩個人在打架，已經扭打在地上，一個人壓在另外一
    個人身上，伊請彼等分開，但彼等還是扭打在一起，伊就大
    聲斥責彼等，壓在上面那個人才起身退開，彼等兩人當時也
    沒有說什麼，壓在上面那一個人先離開，躺在地上那個人說
    壓在上面的那個人是他哥哥（即指甲○○），伊到場時，彼
    等已經扭打一會了，伊只有看到彼等扭在一起，有一個人壓
    在另外一個人上面，被壓在底下的那個人（即指乙○○）嘴
    角有流血，好像臉部還有擦傷，甲○○是在伊請彼起身後的
    二、三十秒才起身，因為伊一開始喊時，甲○○並沒有起身
    ，後來伊大聲喊之後，甲○○才起身的等語（詳見本院前開
    刑事案件97年1 月15日審判筆錄），由是可見，兩造當時確
    有肢體互相激烈衝突接觸糾纏之情。則甲○○主張乙○○亦
    有傷害伊，造成伊受有前開傷害等情，應屬非虛。乙○○雖
    舉證人丙○○為證，惟證人丙○○於本院具結證稱：「他們
    二個都比我高，我看到他們二個人一直打，甲○○出手打乙○○時，乙○○有無出手打甲○○，我沒有看的很清楚，
    ... 我不能確定乙○○有無出手打甲○○」等語（見本院卷
    第42頁97年10月27日準備程序筆錄），是證人丙○○之證言
    尚不足以認定乙○○並未出手毆打甲○○。
五、按正當防衛必須對於現在不法之侵害始得為之，侵害業已過
    去，即無正當防衛可言。至彼此互毆，又必以一方初無傷人
    之行為，因排除對方不法之侵害而加以還擊，始得以正當防
    衛論。故侵害已過去後之報復行為，與無從分別何方為不法
    侵害之互毆行為，均不得主張防衛權。此有最高法院30年上
    字第1040號判例可資參照。本件甲○○當時係與乙○○互毆
    ，既未能證明乙○○先行侵害，且無從分別何方為不法侵害
    ，即無主張正當防衛之餘地，甲○○僅以其當時亦受有傷害
    而主張正當防衛云云，顯屬於法無據。綜上，乙○○、甲○○主張對方於上開時地有故意傷害行為，分別致兩人受有前
    述傷害之損害，應負損害賠償責任等情，於法自無不合。
六、至於甲○○雖另主張乙○○當時復以腳重踢，致其胸部不舒
    服，無食慾、發冷，以致感冒治療2 週無效，竟致昏迷，至
    榮民總醫院診斷肝膿瘍，住院28天始克痊癒，因其本患有重
    大傷病，身體之免疫機能非健全，遭乙○○強烈踹踢其前胸
    肝臟部位，所造成肝部裂傷，細菌因而侵入云云，固亦據其
    提出行政院退除役官兵輔導委員會台北榮民總醫院診斷證明
    書1 件為證，惟其應診日期係95年3 月31日，與本件發生之
    時間已有1 個月餘之時隔，是否與本事件乙○○之行為間有
    相當因果關係，並未據甲○○舉證證明，則甲○○主張此部
    分傷害亦係乙○○之行為所造成云云，顯屬無據。
七、再按因故意或過失，不法侵害他人之權利者，負損害賠償責
    任。故意以背於善良風俗加損害於他人者，亦同。民法第18
    4 條第1 項定有明文。又按不法侵害他人之身體、健康者，
    被害人雖非財產上之損害，亦得請求賠償相當之金額。民法
    第195 條第1 項亦定有明文。本件兩造依侵權行為損害賠償
    之法律關係，請求損害賠償，均於法有據。其等各得請求之
    金額，分述如下：
（一）醫療費用部分：乙○○主張其因前開傷害，支出醫療費用
      1,750 元應由甲○○賠償等情，業據其提出各該醫療費用
      收據為證，且為甲○○所不爭執，此部分自應認其主張為
      有理由，應予准許。
（二）慰撫金部分：按慰撫金之賠償其核給之標準固與財產上損
      害之計算不同，然非不可斟酌雙方身分資力與加害程度，
      核定相當之數額。最高法院著有51年台上字第223 號判例
      意旨可參。爰審酌本件兩造係兄弟關係，乙○○並無土地
      或房屋等固定資產，惟95年度有薪資收入、投資所得90餘
      萬元；甲○○則除有土地房屋等固定資產外，並有汽車、
      投資及薪資所得1 百餘萬元等（以上詳其等稅務電子閘門
      財產所得調件明細表），及乙○○係受有頭部外傷、上唇
      挫傷淺裂傷之傷害；甲○○係受有臉部紅腫2 1 公分、
      下唇擦傷2 1 公分、左右膝蓋各擦傷8 4 公分及2 
      4 公分、右手擦傷2 1 公分之傷害，乙○○所受傷害情
      形、日常生活受影響程度，治療期間之長短、精神上所受
      痛苦之程度等均較甲○○之情形為嚴重等一切情狀，認兩
      造各請求對造賠償精神慰撫金10萬元均屬過高。本院認乙○○請求甲○○之精神賠償應以2 萬5,000 元為適當；甲○○請求乙○○之精神賠償則應以1 萬元為適當，是兩造
      逾前開範圍之請求，即非法之所許，均應予駁回。
八、綜上所述，乙○○依侵權行為之法律關係請求甲○○給付醫
    療費用1,750 元及精神慰撫金2 萬5,000 元，共計2 萬6,75
    0 元及自起訴狀繕本送達翌日即96年10月23日起至清償日止
    ，按週年利率百分之5 計算之遲延利息之部分，為有理由，
    應予准許，逾此範圍之請求，為無理由，應予駁回。而甲○○依侵權行為之法律關係請求乙○○給付精神慰撫金1 萬元
    之部分，為有理由，應予准許，逾此範圍之請求，為無理由
    ，應予駁回。原審判決命甲○○應給付乙○○2 萬6,750 元
    即自96年10月23日起至清償日止，按週年利率百分之5 計算
    之遲延利息，駁回乙○○其餘之請求；命乙○○應給付甲○○1 萬元，駁回甲○○其餘之請求。並依職權酌定相當擔保
    金分別為假執行、免為假執行之諭知，經核並無違誤。兩造
    各就其敗訴部分上訴，指摘原判決不利部分不當，求予廢棄
    改判，為無理由，其等上訴均應予以駁回。
九、本件因事證已臻明確，兩造其餘攻擊、防禦方法及所為之立
    證，經審酌後認與判決之結果不生影響，無庸再逐一予以論
    列，併予敘明。
十、據上論結，本件兩造之上訴均為無理由，依民事訴訟法第
    436條之1、 第449條第1 項、第78條，判決如主文。
中    華    民    國    97    年    12    月    9     日
                  民事第二庭  審判長法  官  蕭胤瑮
                                    法  官  吳振富
                                    法  官  連育群
以上正本係照原本作成
如對本判決上訴，須於判決送達後20日內向本院提出上訴狀
中    華    民    國    97    年    12    月    9     日
                                    書記官  蕭佩宜


司法院資訊處製作；財團法人民間司法改革基金會備份。
